臺灣臺北地方法院刑事判決　　　　　　　　93年度自字第21號
自　訴　人　丙○○
代　理　人　林天財律師
被　　　告　乙○○
　　　　　　　　　　32號2樓.
選任辯護人　傅祖聲律師
　　　　　　倪伯萱律師
上列被告因誹謗案件，經自訴人提起自訴，本院判決如下：
    主  文
乙○○無罪。
    理  由
一、自訴意旨略以：被告乙○○係元大證券股份有限公司（下稱
    元大公司）之發言人，而自訴人丙○○為威京集團、前京華
    證券股份有限公司（下稱京華公司）總裁及京華山一國際（
    香港）有限公司（下稱京華山一）之董事。民國88年間訴外
    人馬志玲（為元大公司負責人）以資源整合，分工合作為名
    ，向自訴人提議元大公司與自訴人時任總裁之京華公司合併
    ，自訴人不疑有他，雙方於88年底簽定「兩地互併區域分工
    策略聯盟協議書」（下稱「沈馬協議」）將京華公司在臺灣
    之全部證券業務移轉給訴外人馬志玲實際負責之元大京華證
    券股份有限公司。惟自訴人事後發現，訴外人馬志玲違反沈
    馬協議，且故意於嗣後開始一連串對京華山一進行杯葛、瓦
    解的動作，干擾京華山一之董事會運作，威脅要求由其經營
    公司，或買回其持股，否則即向香港法院要求解散清算京華
    山一。訴外人馬志玲為正當化其違反沈馬協議，乃誆稱京華
    山一連年虧損，財務困難，且公司遭掏空，並於92年7 月21
    日，由被告乙○○意圖散布於眾，於媒體記者採訪時指稱「
    元大則表示，元大持有京華山一53%股權，有權保護所有股
    東，以免被威京掏空」、「元大當然會擔心財務頻傳問題的
    威京有可能掏空京華山一，所以才會有保全動作」等不實事
    項，指謫傳述足以毀損自訴人名譽之不實情事，經媒體於同
    年月22日大幅披露，致自訴人名譽受損至深且鉅，因認被告
    涉有刑法第310條第1項之誹謗罪嫌等語。
二、按犯罪事實應依證據認定之，無證據不得認定犯罪事實；不
    能證明被告犯罪者，應諭知無罪之判決，刑事訴訟法第154
    條第2 項及第301條第1項前段分別定有明文。又認定不利於
    被告之事實須依積極證據，苟積極證據不足為不利於被告事
    實之認定時，即應為有利於被告之認定（最高法院30年臺上
    字第816 號判例意旨參照）；認定犯罪事實所憑之證據，雖
    不以直接證據為限，間接證據亦包括在內；然而無論直接或
    間接證據，其為訴訟上之證明，須於通常一般之人均不致有
    所懷疑，而得確信其為真實之程度者，始得據為有罪之認定
    （最高法院76年臺上字第4986號判例意旨參照）。
三、本件自訴人認被告涉犯誹謗罪嫌，係以92年7 月22日蘋果日
    報蘋果財經第B1版影本1 紙，資為論據，訊據被告堅決否認
    有何誹謗犯行，辯稱：(一)自訴人所提出之蘋果日報報導文字
    ，並無任何一段提及自訴人可能掏空京華山一，該報導內容
    之直接被害人為「威京」，而非自訴人，自訴人自不得提起
    本件自訴，其起訴之程式違背法律規定；(二)被告身為元大公
    司發言人，為因應京華山一總經理林克銘突於92年7 月21日
    上午召開記者會對元大京華公司作出諸多不實之攻訐，乃即
    代表元大京華公司撰擬並寄發新聞稿，文中表明「當京華山
    一之經營理念、目標與方式已不符本公司期許時，元大京華
    當然必須對其為數13萬以上之股東負責，採取一切保證權益
    之必要行為。」、「本公司一向希望採平和之手段解決雙方
    爭議，以符合京華山一所有股東之權益，本公司完全無意取
    得京華山一經營權」等語，並未置一語提及「丙○○」之名
    ，更未指稱「威京」或「丙○○」可能掏空京華山一，亦未
    向蘋果日報記者論及威京可能掏空京華山一之事，蘋果日報
    之撰稿記者及編輯顯未詳細閱讀新聞稿內容，即依自己之認
    知編寫採訪內容等語。
四、經查：
  (一)按犯罪之被害人得提起自訴，刑事訴訟法第319條第1項前段
    定有明文。而刑事訴訟法第319條（舊法第311條）所謂得提
    起自訴之犯罪被害人，係指因犯罪而直接被害者而言，且祇
    須就其所訴之事實如果屬實，在實體法上足認其為被害之人
    為已足，並不以實際上確曾受害為必要，最高法院著有25年
    上字第1305號、30年上字第452 號判例可資參照。本件自訴
    人指訴被告乙○○涉有右揭誹謗犯行，並主張「威京」即指
    自訴人丙○○，而為直接被害人。查92年7 月22日蘋果日報
    蘋果日報蘋果財經第B1版「馬志玲丙○○撕破臉」一文撰稿
    記者為丁○○、甲○○，此有該剪報影本1 紙在卷可稽。茲
    據證人丁○○於本院審理時到庭結證：通常其等報導所謂的
    威京，是指威京集團涵蓋威京集團的高階主管包括小沈（即
    丙○○）等語（見本院94年1 月11日審判筆錄），足見上開
    報導所稱之「威京」，其範圍確係包含自訴人，是以果若自
    訴人所訴之事實屬實，其即為因犯罪而直接被害之人，自得
    提起本件自訴，先予敘明。
  (二)查92年7 月22日蘋果日報蘋果財經第B1版「馬志玲丙○○撕
    破臉」一文係由蘋果日報記者丁○○、甲○○分別撰寫，再
    交由該報之編輯併稿、修改、編排乙節，據證人甲○○、丁○○分別於本院審理時結證在卷（見本院94年1 月11日審判
    筆錄第3頁、第4頁、第8 頁）。該報導中記載「元大則表示
    ，元大持有京華山一53% 股權，有權保護所有股東，以免被
    威京掏空」、「元大當然會擔心財務頻傳問題的威京有可能
    掏空京華山一，所以才會有保全動作」等語部分，係由證人
    甲○○負責撰寫，當時甲○○撰寫該等文字之依據，乃訪問
    元大公司及威京集團之相關人士、參考元大公司及威京集團
    所發送之新聞稿，綜合多方資料來源撰寫而成，當天甲○○
    雖曾以電話訪問被告，但關於財務頻傳問題的威京有可能掏
    空京華山一等語係何人所說，甲○○則無法確定；其撰稿時
    如有引述受訪人之陳述，一般會加以濃縮，而非一字不漏地
    引用等情，復經證人甲○○於本院審理時結證在卷（見本院
    94年1月11日審判筆錄第4頁至第6 頁），並有上開報導影本
    在卷可憑。且參以元大京華公司於92年7 月21日由被告負責
    撰擬寄送之新聞稿內容，並未出現「財務頻傳問題的威京」
    及「威京有可能掏空京華山一」等文字，此有元大京華公司
    92年7月21日新聞稿影本一紙附卷足佐。足見92年7月22日蘋
    果日報蘋果財經第B1版「馬志玲丙○○撕破臉」文中記載「
    元大則表示，元大持有京華山一53% 股權，有權保護所有股
    東，以免被威京掏空」、「元大當然會擔心財務頻傳問題的
    威京有可能掏空京華山一，所以才會有保全動作」等字句，
    乃證人甲○○綜合威京集團、元大公司相關人士之陳述及新
    聞稿等多方資料，加以整理、歸納撰寫而成，並經蘋果日報
    編輯加以併稿、修改、編排，而非逐字抄錄、引述訪問被告
    時被告所為之陳述，則自訴人指訴上開報導文字乃被告接受
    媒體記者採訪時之陳述，尚乏依據，自無從對被告以誹謗罪
    相繩。至代理人聲請調取本院92 年度自字777號案卷，以引
    用訴外人馬志玲及耿平之供述，然而，訴外人訴外人馬志玲
    及耿平之供述與本案構成要件事實並無關聯性，核無調查之
    必要，併予敘明。
五、綜上，自訴人所提出之上開蘋果日報報導內容，乃證人甲○○依自己蒐集之資料整理、歸納撰寫而成，而非逐字引述訪
    問被告時被告之陳述，自不足以證明被告曾為前開陳述，而
    有誹謗之行為，而此係屬自訴人應盡舉證責任之事項，惟自
    訴人未能提出積極證據以證明，自難對被告遽以刑法誹謗罪
    相繩。此外，復查無其他積極證據足資證明被告確有自訴人
    指訴之誹謗犯行，本案不能證明被告犯罪，揆諸首揭判例意
    旨及說明，自應諭知被告無罪之判決。
據上論斷，應依刑事訴訟法第343條、第301條第1項前段，判決如
主文。
中　　華　　民　　國　　94　　年　  　1 　　月　　31　　日
　　　　　　　　刑事第八庭   審判長法  官  陳德民
                                   法  官  孫曉青
                                   法　官　張筱琪
以上正本證明與原本無異。
如不服本判決，應於判決送達後10日內，向本院提出上訴狀。
   　　　　　　　　　　　　　　　　書記官　李玟郁
中　　華　　民　　國　　94　　年　  　2 　　月　　5 　　日
